最　高　行　政　法　院　判　決　　　　　　　　　九十一年度判字第一一六七號
　　再 審原 告　　乙○○
　　　　　　　　　甲○○
　　再 審被 告　　財政部臺灣省北區國稅局
　　代　表　人　　林吉昌
右當事人間因綜合所得稅事件，再審原告對本院中華民國八十八年七月二十二日八十
八年度判字第三一三○號判決提起再審之訴。本院判決如左：
　　主  文
再審之訴駁回。
再審訴訟費用由再審原告負擔。
　　事  實
緣再審原告甲○○八十二年度綜合所得稅結算申報，再審被告以其漏報配偶即再審原
告乙○○取自國防部中山科學研究院（以下簡稱中科院）之薪資所得計新台幣（下同
）二三五、七九四元，乃核定補徵稅額二三、五六六元，再審原告甲○○不服該所得
部分，申請復查結果，未獲變更，嗣再審原告提起訴願、再訴願，仍遭駁回，乃提起
行政訴訟，經本院以八十八年度判字第三一三○號（下稱原判決）判決駁回。再審原
告不服，主張原判決有行政訴訟法第二百七十三條第一項第一款（相當於修正前行政
訴訟法第二十八條第一款）之再審事由，提起再審之訴。茲摘兩造訴辯意旨如次：
再審原告起訴意旨略謂：一、財政部稅制委員會於七十九年、八十三年、八十七年所
編印各版新舊所得稅彙編中，分別以七十九年十月十八日台財稅第七九○七一四三三
四號函、八十三年八月三十一日台財稅第八三一六○七六六一號函、八十七年九月二
十一日台財稅第八七一九六五三六六號函宣示，凡未編入該年度版之「本部及各權責
機關所對外發布舊函示，非經其重行核定，一律不再援引適用」，經查其七十九年、
八十三年、八十七年版之所得稅法令彙編中，皆未列入財政部六十八台財稅第三八五
○一號函、行政院台八十四財第三七○○七號函，依首揭各函示之意旨，財政部六十
八台財稅第三八五○一號函、行政院台八十四財第三七○○七號函應為無效之函示，
是以財政部及行政院如欲起課中科院非軍職員工品位加給或技術津貼之稅賦，必須重
新函示，方能起課，否則即違反「禁反言」之原則。二、本案爭議之一為財政部及其
所屬各區國稅局身為行政主管機關，雖得本於職權依據所得稅法責成行政釋示聲明應
稅之主張，但自六十八年稽徵機關函示徵免原則以來至八十四年十一月十七日確定應
稅之期間，中科院依徵免原則認定免稅，並多次向桃園縣稅捐稽徵處及財政部臺灣省
北區國稅局（以下簡稱北區國稅局）據實說明，而主管機關除以前述七十九、八十三
、八十七年所得稅法令彙編之函示，及不作為之默示同意此部分免稅，導致長期以來
中科院員工信賴此等主張，認為財政主管機關以上開函示及不作為之默示，乃基於行
政一體原則，授權國防部及中科院或其他公務機關之相互認定並合於行政行為明確性
原則下，在實質上已存在信賴之法律效力，因而作成生涯規劃，處置財產（復無扣繳
憑單），故應有行政法上「信賴保護原則」之適用，依據鈞院七十六年度判字第四七
四號判決文示以「．．．不管行政機關之決定是否合法，除了重大且明顯之瑕疵或其
違法係可歸責於納稅義務人外，行政機關之行為一經表露於外，人民通常會對所造成
的法律狀態之存續寄以信賴，並以之作為依據，此種依據信賴，應受保護」，及一般
法學原理亦皆言「信賴保護原則」，係指人民信賴政府機關之決定，就其生活關係已
有適當之安排，政府機關應給予保護或給予合理補償而言，是以財稅機關在七十九、
八十三年版所得稅法令彙編中以首揭各函示之意旨及長期不作為之默示，所造成之財
政部六十八台財稅第三八五○一號函無效的法律效力，應使中科院非軍職員工在八十
四年十一月十七日行政院台八十四財第三七○○七號發布前享有「信賴保護」的利益
，此為財稅機關所必須允諾的法律保護結果，實無關事業主（國防部及中科院）承諾
或應由事業主負擔之稅賦，因此往前補課中科院非軍職員工五年稅之處分顯然違法。
三、再按所得稅法第九十四條第一項：「扣繳義務人於扣繳稅款時，應隨時通知納稅
義務人，並依本法第九十二條之規定，填具扣繳憑單發給納稅義務人，如原扣稅額與
稽徵機關核定稅額不符時，扣繳義務人於繳納稅款後，應將溢扣之款退還納稅義務人
；不足之數由扣繳義務人補繳，但扣繳義務人得向納稅義務人追償之。」明白規定扣
繳義務人即中科院院長及主辦會計，有先行代納稅義務人繳納之義務。固然同法第八
十九條第二項有「扣繳義務人未履行扣繳義務責任，而有行蹤不明或其他情事，致無
從追究者，稽徵機關得逕向納稅義務人徵收之」之規定。然此規定卻不適用於中科院
非軍職員工五年補課稅案中，其理至明，因為中科院為國家機關，扣繳義務人承命行
事，復有國防部、行政院等上級機關可資追究，非無從也。況稅捐稽徵法第四十八條
之三復有「納稅義務人違反本法規定，適用裁處時之法律。但裁處前之法律有利於納
稅義務人者，適用最有利於納稅義務人之法律。」（從新從輕之原則）及中央法規標
準法第十八條「．．．但舊法規有利於當事人而新法規未廢除或禁止所聲請事項，適
用舊法規。」（從優原則）之立法旨意，皆明白律定認事用法之原則，必須優先考慮
對人民（納稅義務人）最有利之部分後，仍然無法免除其責時，方得對人民（納稅義
務人）處分，此為先進民主國家所遵行的原則，所得稅法第九十四條第一項為現行有
效之法律。故財政部及其所屬各區國稅局，逕向中科院非軍職員工追課五年稅之處分
，顯然有違所得稅法第九十四條第一項法定之程序正義，應撤銷原處分。四、又財政
部六十八年台財稅第三八五○一號徵免原則及行政院台八十四財第三七○○七號補充
規定，明顯變更人民之權利、義務，牴觸中央法規標準法第五條、第六條之意旨，復
未遵第七條．．．並即送立法院之規定，亦明顯有違程序上之正義。五、就稅法而言
，稅捐稽徵法為規範所有稅法（關稅、礦稅除外）之稽徵程序，相對於所得稅法單就
個人綜合所得稅及營利事業所得稅所為單純規範而言，則稅捐稽徵法為稅法之普通法
，所得稅法為所得稅之特別法，無可置疑。所以就中央法規標準法第十六條「法規對
其他法規所規定之同一事項而為特別之規定者，應優先適用之，其他法規修正後，仍
應優先適用。」特別法優於普通法原則，顯然稅捐稽徵法第二十一條第一項第一款、
第三款之規定，目標應為中科院，及其上級機關國防部、行政院。六、綜上所述，財
政部及其所屬各區國稅局認事用法明顯違反稅捐稽徵的法定程序正義及信賴保護原則
，且其補課對象應為中科院及上級機關國防部、行政院，而不是非軍職員工。請行言
詞辯論及命中科院為訴訟參加及廢棄原判決、撤銷一再訴願決定及原處分等語。
再審被告答辯意旨略謂：一、按「左列各種所得，免納所得稅，．．．八、中華民國
政府或外國政府、國際機構，教育、文化、科學研究機關、團體、或其他公私組織，
為獎勵進修、研究或參加科學或職業訓練而給與之獎勵金及研究、考察補助費等。但
受領之獎學金或補助費，如係為授與人提供勞務所取得之報酬，不適用之。」「一、
凡依職級按月定額發給者，應屬各該研究人員之薪資所得，應於給付時應依法辦理扣
繳，所得人並應於年度結算申報時合併申報課稅。二、如係按研究計畫個案給付、並
非通案按職級按月給付者，則為研究補助費，依法可免納所得稅。三、如屬第一種情
形，中科院以往未依法扣繳，所得人以往年度亦未申報納稅者，應即請中科院轉知各
所得人自行向稽徵機關補報並補繳應納稅款，可免予處罰，自六十九年一月起，中科
院應於給付時依法扣繳，所得人應於每年終後合併申報綜合所得稅。四、本案經報奉
行政院六十八年十一月八日台六十八財第一一二○四號函准予備查在案。」「中科院
給付非軍職人員『科技品位加給』暨『技術津貼』之所得稅徵免原則，仍請依本部六
十八年十一月三十日台財稅第三八五○一號函辦理。」分別為所得稅法第四條第八款
所規定及財政部六十八年十一月三十日台財稅第三八五○一號函、八十四年八月十四
日台財稅第八四一六四一四一八號函釋在案。次按「中科院給付非軍職人員之科技品
位加給暨技術津貼，免扣繳所得稅一案，與現行法令規定不合，奉示：本案應依法課
徵所得稅；至追課以往年度所得部分，請洽商財政部妥為處理．．．。」復為行政院
秘書長八十四年十月十七日台八十四財第三七○○七號函釋在案。二、查中科院之預
算雖分別依計畫編列人事費支應其員工之各項給與，但實際上領受「科技品位加給」
或「技術津貼」之非軍職人員，無論配屬之單位或參與不同計畫，悉依該院所訂「科
技人員品位加給支給標準表」、「技術員薪給標準表」之等級，每月按級定額領取「
科技品位加給」或「技術津貼」。該院與其聘僱人員之約定事項亦載明所指薪給，除
實物代金及眷補費外，包括全部給與，是以該院非軍職人員所領受之「科技品位加給
」或「技術津貼」，核屬其因提供勞務所取得之報酬，另再審被告於八十二年間曾派
員前往該院現場瞭解結果，該院支付非軍職人員之「科技品位加給」及「技術津貼」
係採按月給付方式，是依前揭法條及函釋規定，原核定以系爭薪資所得（研究補助費
或品位加給）二三五、七九四元，併課當年度綜合所得額，核定應補稅額二三、五六
六元，要無不合，請予維持。又本件原核定發單補徵稅款，並未逾前揭稅捐稽徵法第
二十一條所定核課期間，所稱基於信賴利益不宜追溯補徵等節，殊無足採。三、另再
審原告訴稱依所得稅法第九十四條第一項規定扣繳義務人即中科院主辦會計有先行代
納稅義務人繳納之義務，國稅局直接向中科院非軍職員工追課，有違該條法定之程序
正義乙節。惟按「凡有中華民國來源所得之個人，應就其中華民國來源之所得，依本
法規定，課徵綜合所得稅。」、「納稅義務人應於每年二月二十日起至三月底止，填
具結算申報書，向該管稽徵機關，申報其上一年度內構成綜合所得總額．．．，以及
有關減免、扣除之事實，並應依其全年應納稅額減除暫繳稅額，尚未抵繳之扣繳稅額
及扣抵稅額，計算其應納之結算稅額，於申報前自行繳納。．．．」分別為所得稅法
第二條及第七十一條第一項所明定。是本件再審原告既有前揭規定之應稅所得，即應
依法合併申報綜合所得稅，其未依規定合併申報，再審被告據以併課補徵，要無不合
，再審原告所訴，顯無理由。四、至再審原告主張各節，前經鈞院詳為審酌論駁在案
，並無適用法規錯誤之情形，再審原告仍執前詞反覆訴求，殊難謂為有理由。又其以
原判決「適用法規錯誤」之理由，提起再審之訴，亦僅為再審原告對法律見解之歧異
，要難符合修正前行政訴訟法第二十八條第一款規定之要件，是所訴核不足採。綜上
，請求駁回再審之訴等語。
　　理  由
按行政訴訟當事人對本院之判決提起再審之訴，必須具有行政訴訟法第二百七十三條
第一項所列各款情形之一者，或該條第二項之情形始得為之，而該條第一項第一款所
謂適用法規顯有錯誤者，係指原判決所適用之法規與該案應適用之現行法規相違背或
與解釋判例有所牴觸者而言，至於法律上見解之歧異，再審原告對之縱有爭執，要難
謂為適用法規顯有錯誤，而據為再審之理由。原判決以：『按中華民國政府或外國政
府，國際機構、教育、文化、科學研究機構、團體，或其他公私組織，為勵進修、
研究或參加科學或職業訓練而給與之學金及研究、考察補助費等所得，免納所得稅
。但受領之學金或補助費，如係為授與人提供勞務所取得之報酬，不適用之，為行
為時所得稅法第四條第八款所規定。又凡公、教、軍、警、公私事業職工薪資及提供
勞務者之所得，為薪資所得，該項所得之計算，以在職務上或工作上取得之各種薪資
收入為所得額；前項薪資包括薪金、俸給、工資、津貼、歲費、金、紅利、各種補
助費及按月或按年分期給付之退休金或養老金。但為雇主之目的，執行職務而支領之
差旅費、日支費及加班費不超過規定標準者，及依同法第四條規定免稅之項目，不在
此限，復為同法第十四條第一項第三類所明定。本件原告（即再審原告，下同）甲○
○八十二年度綜合所得稅結算申報，被告（即再審被告，下同）初查以其漏報原告乙
○○取自中科院之薪資所得二三五、七九四元，乃核定補徵稅額二三、五六六元。原
告甲○○不服，以系爭所得係研究補助費，依行為時所得稅法第四條第八款規定，應
屬免稅所得，且系爭所得係依研究計畫專案申請及依各員工參與程度分別計算發放，
並非定額給付，於會計上採按月給付僅屬權衡變通辦法，其性質符合財政部六十八年
十一月三十日台財稅字第三八五○一號函釋，稽徵機關逐年至中科院查閱相關會計資
料，亦對系爭所得未予扣繳一節未予置理，中科院據以認定系爭研究補助費係屬免稅
所得，應屬合法、適當，稽徵機關於經過數年後始為應稅主張，有違信賴原則云云，
申經復查結果，以原告乙○○為中科院非軍職員工，八十二年度領取自中科院薪資中
之二三五、七九四元屬品位加給，為其所不爭，而中科院之預算雖分別依計畫編列人
事費支應員工之各項給與，然領受科技品位加給或技術津貼之非軍職人員，無論配屬
之單位或參與不同計畫，悉依該院所訂「科技人員品位加給支給標準表」「技術員薪
給標準表」之等級，每月按職級定額領取科技品位加給或技術津貼。中科院聘僱人員
之約定事項亦載明薪給除實務代金及眷補費外，包括全部給與，業經被告所屬大溪稽
徵所赴中科院查閱資料瞭解無誤，並為中科院八十一年十一月三日八十一訓誠字第一
六八七三號函所明示，系爭品位加給自始即屬薪資所得，自應依法合併申報繳稅，原
核定並無不合，乃未准變更。原告除執前詞外，並以應依系爭所得之本質審查，而非
逕依給付之方式認定；又中科院遲發扣繳憑單，被告怠於事實之認定，僅以扣繳憑單
為課稅之認定標準，有悖依法課稅原則，且於法律規定有疑義而以命令補充時，應自
新函令頒布之日生效，本案認定課稅標準既未明確，不宜追溯補徵系爭所得稅云云，
訴經財政部訴願決定及行政院再訴願決定除持與原處分相同之論見外，並以系爭研究
補助費（品位加給或技術津貼）核非免稅之研究補助費所得，乃屬應稅所得，且原處
分機關發單補徵稅款，並未逾稅捐稽徵法第二十一條所定核課期間，主張基於信賴保
護及不溯既往原則應免予追繳，於法無據等情，因而駁回原告之訴願、再訴願。經核
均無不合。原告茲起訴主張：所得稅法第九十四條第一項、第八十九條第二項關於對
扣繳義務人追繳之規定，為有利原告之規定，應優先適用。本案應向中科院追繳，不
得向原告課徵所得稅。中科院成立之初，以品位加給免稅，誘使研究人才投入，財政
部亦配合而不作為未予課稅，足證其性質免稅。茲被告課稅所據財政部及行政院函釋
，均未編入其出版之法令彙編，亦未送立法院備查，違反程序正義。亦牴觸憲法獎勵
研發之意旨。系爭所得應予免稅，受憲法保障，不得任以法律限制之云云。惟查系爭
所得係原告乙○○以中科院非軍職員工身分而領受之品位加給或技術津貼，雖以研究
補助費為名，但並非依參與研究投入心力之多寡而獲致，而是如中科院其他非軍職人
員實際上領受「品位加給」或「技術津貼」之情形，無論配屬之單位參與不同研究計
畫，均依該院所訂「科技人員品位加給支給標準表」、「技術員薪給標準表」之等級
，每月按級定額領取。足見中科院發給此項品位加給或技術津貼係如薪資般，人人可
得，以其為中科院服勤務之故，即屬因提供勞務所取得之報酬，依所得稅法第四條第
八款但書規定，不在免稅範圍。依同法第十四條第一項第三款，第十三條規定，自應
列報為個人綜合所得總額，課徵綜合所得稅，尚不得僅以系爭所得以研究補助費為名
發給，即謂免稅。又憲法固有獎助學術或技術發明之規定，然並非必予免稅之殊遇。
且依憲法第十九條規定之租稅法律主義乃課稅原則之一，課稅固應有法律依據，免稅
亦同。觀諸所得稅法就免稅所得採列舉規定，非該法所定免稅之所得，均應核課所得
稅（第二、三條）等情，亦可窺知。系爭所得依法應稅，已如上述，縱稽徵機關久未
課稅，並不能認有免稅之默示，否則無異認行政不作為得創設免稅內容，殊與租稅法
律主義有違。又被告僅消極的未予核課，其課稅要件仍然存在，未予原告有任何免稅
之利益，無信賴基礎事實，不成立信賴保護原則。既未逾核課期間，被告予以核課，
與法無違。本案乃所得稅之核課，與有無經扣繳義務人扣繳，原告僅得以扣繳稅款抵
付應納稅款（抵付有餘則退稅）之情形不同，尚不能以未經扣繳，應向扣繳義務人追
繳，不得逕向原告課稅為辯。又所得稅法第九十四條第一項、第八十九條第二項為關
於扣繳義務人之規定，與本案對於所得人課稅之情形不同，殊無於本案應優先適用之
問題。原告所引本院判決認營利事業未扣繳應責令賠繳之意旨，於同負扣繳義務之中
科院固無不同，但不能排除向所得稅納稅義務人課徵所得稅之規定。尚不能援引該判
決意旨，謂本案逕向原告核課，有違禁反言原則。又查財政部六十八年台財稅第三八
五○一號函釋在於說明如何合於應稅薪資所得或免稅研究補助費之情形。行政院八十
四年台財第三七○○七號函釋，在說明品位加給不合免稅規定情形，均在闡明首引法
規原意，無關以行政命令變更人民權利義務之內容，無送立法院備查之問題，亦無關
法律不溯及既往原則之適用。且不待各該函釋，本案所得均應核課所得稅，不能以各
該函釋未編入所得稅法令彙編，即謂據以核課所得稅不合程序正義有違法情事。又如
前述，免稅與否，亦應有法律依據，本案系爭所得之性質，屬應稅所得，不合免稅之
規定，自屬無從免徵所得稅。斯為立法者斟酌憲法就租稅法律文義之原則規定所得之
權衡措置之結果，非就原告之基本權為如何之限制，無違背憲法第二十二條、第二十
三條之餘地。又稅捐稽徵法第四十八條之三從新從優之規定，乃關於裁罰之事項，本
案非屬裁罰事項，無該條適用，況系爭所得應稅，自該所得發生後迄無法律變更，無
有利不利之比較可言，尤不生該條適用問題，亦無中央法規標準法第十八條之適用。
又財政部六十八年台財稅第三八五○一號函釋、行政院八十四年台財第三七○○七號
函釋，均屬對於首引稅法原意所為之闡釋，既非也不能確立應稅或免稅原則，不生應
自該函發布後始適用之問題，參照司法院釋字第二八七號解釋，自法規生效日有其適
用，被告援用之，無追溯課稅之違法可言。原告既有應稅所得，即應依法申報，其主
張無扣繳憑單，無申報義務云云，並不可採。從而復查決定維持原核定對原告補徵稅
款，並無違誤。訴願、再訴願決定遞予維持，均無不合。原告起訴意旨，難謂有理，
應予駁回。又本件事實已臻明確，原告請行言詞辯論，並命中科院參加訴訟，核無必
要，併此明。』為由，乃依修正前行政訴訟法第二十六條後段，判決駁回再審原告
在前訴訟程序之訴。核其所適用之法規與該案應適用之現行法規並無違背，與解釋判
例，亦無牴觸，並無所謂適用法規顯有錯誤之情形；再審原告以前揭事實欄所載理由
，主張原判決適用法規顯有錯誤，核屬法律上見解之歧異；從而再審原告主張原判決
有行政訴訟法第二百七十三條第一項第一款（相當於修正前行政訴訟法第二十八條第
一款）之再審事由提起本件再審之訴，揆諸首揭說明，殊難認有再審理由，應予駁回
。本件事證已臻明確，已無行言詞辯論及命中科院參加訴訟之必要，併此明。
據上論結，本件再審之訴為無理由，爰依行政訴訟法施行法第二條、第三條、行政訴
訟法第二百八十一條、第二百七十八條第二項、第九十八條第三項前段、民事訴訟法
第一百零四條、第八十五條第一項前段，判決如主文。
中　　華　　民　　國　　九十一　　　年　　　七　　　　月　　　八　　　　日
                    最 高 行 政 法 院  第 三 庭
                                審 判 長 法  官　　　葉　振　權
                                         法  官      林  茂  權
                                         法  官　　　吳　錦　龍
                                         法  官　　　劉　鑫　楨
                                         法  官　　　吳　明　鴻
右  正  本  證  明  與  原  本  無  異
　　　　　　　　　　　　　　　　　　　　 法院書記官　陳  盛  信
中　　華　　民　　國　　九十一　　　年　　　七　　　　月　　　八　　　　日
